【裁判字號】    96,重訴,4
【裁判日期】    970418
【裁判案由】    損害賠償
【裁判全文】
臺灣桃園地方法院民事判決               96年度重訴字第4號
原      告  壬○○
訴訟代理人  莊立群律師
            蔡惠子律師
被      告  丁○○
訴訟代理人  莊守禮律師
被      告  庚○○
            丙○○
            己○○
            戊○○
            乙○○
            甲○○
上列6人共同
訴訟代理人  邱鎮北律師
上列當事人間請求損害賠償事件，於民國97年3 月19日辯論終結
，本院判決如下：
    主      文
被告丁○○、庚○○應各給付原告新台幣壹佰伍拾萬元，及被告
丁○○自民國九十六年三月四日起、被告庚○○自民國九十六年
三月十七日起，均至清償之日止，按週年利率百分之五計算之利
息；被告丙○○、甲○○、己○○、戊○○、乙○○應各給付原
告新台幣壹佰萬元，及被告丙○○、戊○○自民國九十六年三月
四日起、被告甲○○、己○○自民國九十六年三月十七日起、被
告乙○○自民國九十六年四月十三日起，均至清償之日止，按週
年利率百分之五計算之利息。
訴訟費用由被告丁○○、庚○○各負擔十六分之三，其餘由被告
丙○○、甲○○、己○○、戊○○、乙○○各負擔八分之一。
本判決於原告為被告丁○○、庚○○各供擔保新台幣伍拾萬元、
為被告丙○○、甲○○、己○○、戊○○、乙○○各供擔保參拾
伍萬元後，得假執行；惟被告丁○○、庚○○分別為原告供擔保
新台幣壹佰伍萬元、被告丙○○、甲○○、己○○、戊○○、乙○○分別為原告供擔保新台幣壹佰萬元後，得免為假執行。
    事實及理由
甲、程序方面：
    按訴狀送達後，原告不得將原訴為變更或追加他訴，但被告
    同意者，或請求之基礎事實同一者，不在此限，被告於訴之
    變更或追加無異議，而為本案之言詞辯論者，視為同意變更
    或追加、民事訴訟法第25 5條第1 項第1 款、第2 款、第2
    項定有明文。而所謂請求之基礎事實同一，係指變更或追加
    之訴與原訴之主要爭點有共同性，各請求利益之主張在社會
    生活上可認為同一或關聯，而就原請求之訴訟及證據資料，
    於審理繼續進行在相當程度範圍內具有同一性或一體性，得
    期待於後請求之審理予以利用，俾先後兩請求在同一程序得
    加以解決，避免重複審理，進而為統一解決紛爭者屬之。查
    原告於民國95年12月5 日民事起訴狀原載聲明請求被告丁○○、庚○○應各給付原告新台幣（下同）150 萬元、被告丙○○、甲○○、己○○、戊○○、乙○○應各給付100 萬元
    ，及均自起訴狀繕本送達翌日起至清償日止之法定遲延利息
    等語。嗣於96年6 月21日具狀變更其聲明為先位聲明及備位
    聲明，其中先位聲明如上開起訴時之聲明所述，而備位聲明
    為追加「被告丁○○應給付原告800 萬元，及自該訴狀送繕
    本達之翌日起至清償日止之法定遲延利息，並願供擔保，請
    准宣告假執行」，此有該辯論意旨狀在卷可稽（見本卷第15
    1 頁）。經核原告追加之備位聲明請求乃本於同一不動產買
    賣意願書法律關係所生爭議，且訴訟及證據資料在相當程度
    範圍內有一體性，互相援用可促而解決兩造間紛爭，是認原
    告請求之基礎事實同一，另被告丁○○就此追加並無異議，
    且為本案之言詞辯論（本院卷第165 頁），揆諸首揭規定及
    說明，原告追加上開備位聲明，核無不可，應予准許。
乙、實體方面：
一、原告起訴主張：
  (一)被告丁○○、庚○○、丙○○、甲○○、己○○、戊○○、
    乙○○等7 人原為坐落桃園縣桃園市○○段第109 地號土地
    及其上同段69建號建物，即門牌號碼為桃園縣桃園市○○路
    第1061號建物（下合稱系爭房地）之共有人，應有部分分別
    為3/16、3/16、1/8 、1/8 、1/8 、1/8 、1/8 。被告曾委
    託東昇不動產仲介經紀有限公司（下稱東昇公司）出售系爭
    房地。原告於95年3 月間，透過東昇公司之介紹，向被告表
    示願以8,880 萬元之價格購買系爭房地，被告等人亦表示願
    以該等價格出售，然因系爭房地當時遭訴外人圓泰建設股份
    有限公司（下稱圓泰公司）查封中，為免將來無法過戶而生
    爭議，原告與被告代表丁○○於95年3 月13日在東昇公司之
    營業處所簽立不動產買賣意願書，雙方約定有關買賣價金之
    給付採銀行履約保證專戶方式辦理，其費用則由買賣雙方各
    負擔2 分之1 。原告因認為採履約保證專戶之方式給付買賣
    價金於日後發生糾紛之機會較低，遂隨即以即期支票給付定
    金800 萬元，並交付予東昇公司以被告之代理人名義收受，
    被告丁○○並於不動產買賣意願書上簽章表示其已收取定金
    ，雙方並約定另訂期日簽立正式之不動產買賣契約書。然其
    後被告即以各種理由拒絕與原告簽立正式之買賣契約書。被
    告等雖發函請原告於95年8 月18日上午10時至代書處簽約，
    惟被告表示不願接受以履約保證之方式付款，即與當初簽立
    之買賣意願書約定不符，致雙方無法簽立正式買賣契約書，
    其後原告亦一再委請律師發函通知被告等履行契約，惟被告
    等人仍不退讓。被告等人更於95年10月間將系爭房地出售並
    移轉所有權登記與訴外人何文山。依不動產買賣意願書第4
    條之規定，於交付定金後如因可歸責於原告之事由致無法簽
    訂買賣契約時，原告交付之800 萬元定金即應由被告沒收；
    若係可歸責於被告之事由致無法簽訂買賣契約時，被告即應
    加倍退還已收之定金。今被告於收受原告之800 萬元定金後
    ，無正當理由拒絕與原告簽立正式買賣契約書，被告除應返
    還原告800 萬元定金支票外，尚應賠償原告800 萬元，原告
    爰提起本件訴訟，請求被告按系爭房地應有部分比例賠償原
    告。
  (二)被告己○○雖辯稱其未委託被告丁○○辦理系爭房地之出售
    事宜，被告丁○○擅自委託東昇公司銷售系爭房地，對被告
    己○○不生效力；其復稱原告未將買賣系爭房地之定金800
    萬元支票交付被告丁○○，而交與東昇公司，原告顯有過失
    云云。惟系爭房地之買賣過程中，被告己○○曾有兩次與原
    告洽談簽約事宜，其僅對價金給付方式有爭議，但對被告丁○○與原告洽談買賣系爭房地之價金及代理權之部分均無爭
    執，應可認定被告己○○已承認被告丁○○就系爭房地係之
    買賣事宜具有代理權，或需負表現代理之授權人責任。且系
    爭房地之800 萬元定金，原告已將支票交付被告丁○○收訖
    ，亦有被告丁○○於買賣意願書上之簽名可稽，被告丁○○
    並依其與東昇公司間之專任委託銷售契約書（以下委託銷售
    契約書）稱第6 條之規定，同意將支票交由東昇公司保管，
    被告己○○所辯，顯無可採。
  (三)被告丁○○辯稱本件係因兩造就付款條件無法達成共識，致
    無法簽立正式之買賣契約云云。惟原告於95年3 月13日向東
    昇公司提出不動產買賣意願書時，於該意願書中，原告已清
    楚表明願以8,880 萬元之價格購買系爭房地，付款方式為簽
    約時支付總價10% 之金額；用印時再支付總價10% 之金額；
    完稅時再支付10% 之金額；最後交屋時再交付總價70％之金
    額。又因系爭房地於法院查封中，故原告要求採履約保證專
    戶之方式付款，費用則由雙方各負擔一半（意願書上第9 條
    特約條款之記載）。被告丁○○於同日20時簽章時表示同意
    依前述條件出售，故本件買賣雙方於95年3 月13日已就買賣
    付款條件已達成合意，並無被告丁○○所稱未達成共識之情
    形。其後兩造無法簽立正式之買賣契約書係因被告不願遵守
    雙方先前達成之合意，片面要求變更原定付款條件，雙方雖
    曾就此多次協商，但仍無法達成變更之合意，故被告仍應負
    債務不履行之違約責任。
  (四)再按，無代理權人，以他人之代理人名義所為之法律行為，
    對於善意之相對人，負損害賠償之責，民法第110 條定有明
    文。若本院審理結果，認被告丁○○係屬無權代理者，則原
    告亦依前引法條之規定，請求被告丁○○負擔損害賠償責任
    ，爰為本件備位之聲明。並聲明：先位聲明：被告丁○○
    、庚○○應各給付原告150 萬元，及自本起訴狀繕本送達被
    告之翌日起，至清償之日止，按週年利率5%計算之利息；被
    告丙○○、甲○○、己○○、戊○○、乙○○應各給付原告
    100 萬元，及自本起訴狀繕本送達被告之翌日起，至清償之
    日止，按週年利率5%計算之利息；願供擔保，請准宣告假執
    行。備位聲明：被告丁○○應給付原告800 萬元，及自辯
    論意旨狀繕本送達被告丁○○之翌日起，至清償之日止，按
    週年利率5%計算之利息；願供擔保，請准宣告假執行。
二、被告丁○○答辯如下：
  (一)原告依據不動產買賣意願書（以下稱意願書）第4 條之規定
    ，主張於交付定金後，若係可歸責於被告之事由致無法簽訂
    買賣契約時，被告即應加倍返還已收之定金云云。惟系爭不
    動產買賣意願書第3 條第1 項載明：「自簽立本意願書至95
    年4 月15日止為斡旋有限期間，於此期間內若賣方（即被告
    ）接受買方（即原告）之承買價款及本意願書之條款時，…
    ，受託人（即東昇公司）得全權代理買方將斡旋金視同定金
    交付賣方，此據即自動視為定金收據。…」，然受託人即東
    昇公司至今尚未將斡旋金或定金交給被告，則該意願書即尚
    不得自動被視為定金收據。
  (二)又上開意願書第3 條第1 項亦載明：「…。若買方之承買價
    款及本意願書之條款於斡旋有效期間內不為賣方所接受，…
    ，則本意願書自動失效，…」，足見在簽立不動產買賣意願
    書後，雙方仍須於有效期間內，由東昇公司斡旋買方與賣方
    簽立正式買賣契約。故賣方對買方之承買價款或本意願書之
    條款仍有表示不接受之權利，即雙方於簽立正式買賣契約前
    ，雙方仍有就契約之必要之點或非必要之點繼續協商之空間
    。而買賣契約中，關於標的物所有權之移轉、價金之支付等
    ，皆屬契約之必要之點，惟被告與原告卻僅對於買賣之總價
    有初步之共識，對於價金之支付方式則始終無法達成共識，
    此應非屬可歸責於任何一方之事實，是買賣雙方對於契約中
    必要之點無法達成意思表示之一致所致，依民法第153 條第
    1 項之規定反面推論，契約當然尚未成立，且契約無法成立
    之原因係買賣雙方對於契約之必要之點無法達成共識，自不
    能令被告負加倍返還定金之責任。且兩造所簽立之不動產買
    賣意願書中雖就標的物及總價有初步之記載，並就買方支付
    款方式及期限已依一般之習慣而為記載，然賣方仍保有對買
    方之承買價款及本意願書之條款於斡旋有效期間內表示不接
    受之權利，而可使本意願書自動失效。被告等7 人因積欠債
    務並需清償，始有出賣系爭房地之必要，被告亦已明白告知
    原告渠等積欠訴外人圓泰公司3,200 萬元之債務，系爭房地
    業遭訴外人圓泰公司查封中，若要塗銷系爭房地之查封登記
    以移轉過戶予原告，需先清償3200萬元之債務，並經載明於
    不動產買賣意願書中，然嗣後雙方對付款之方式一再磋商達
    半年之久，始終無法達成意思表示之一致，致無法簽立系爭
    買賣契約，故賣方對於不動產買意願書中關於付款方式之記
    載已有不接受之意思表示，該意願書於斡旋有效期間之後即
    應失其效力，被告既有選擇接受與否之權利，當無可歸責之
    事由，更無須加倍返還定金之義務。
  (三)且系爭不動產買賣意願書僅有被告丁○○一人簽名，其餘被
    告尚有表示反對及不接受意願書條款之可能。又不動產買賣
    意願書所載斡旋有效期間至95年4 月15日止，然兩造迄95年
    8 月18日卻仍在洽談付款細節，顯已逾斡旋有效期間，被告
    本即可不再對上開意願書之約款負責或受其拘束。
  (四)況原告所交付之將定金支票至今仍由仲介公司持有中，且該
    公司係為其利益而收受持有，並非出於代被告保管之意思；
    而被告始終未收受該定金，故被告自不須為該收受定金之效
    果負責。原告此舉顯有過失，其請求請求損害賠償，實屬無
    據。
  (五)並聲明：原告先位及備位之訴均駁回；如受不利之判決，願
    供擔保請准宣告執行。
三、被告庚○○、丙○○、己○○、戊○○、乙○○、甲○○答
    辯主張如下：
  (一)被告己○○、庚○○、丙○○、戊○○及乙○○並未授權被
    告丁○○出賣系爭房地之應有部分。
    (1)被告等7 人中，被告甲○○係從事營建工作，而被告己○○則係從事土地仲介等相關工作，其餘被告等人因而委託
      被告甲○○、己○○代為處理被告共有系爭房地之銷售事
      宜，並簽立授權書乙紙（下稱授權書），被告等7 人並未
      授權被告丁○○出售系爭房地。嗣被告丁○○於未告知其
      餘被告6 人之情況下，私下與東昇公司接洽，並於95年3
      月8 日與東昇公司簽立委託銷售契約書，東昇公司於被告
      丁○○提出系爭授權書後，發現被告丁○○並未獲得被告
      己○○及甲○○之授權，遂多次前來與被告己○○洽談授
      權事宜，惟被告己○○因系爭房地委託銷售價額過低，而
      不同意東昇公司之要求授權被告丁○○。被告甲○○當時
      因故準備出國，無法處理被告等7 人授權出售本案系爭房
      地，遂於95年3 月13日簽訂授權書授權被告丁○○處理系
      爭房地之銷售事宜，惟依該授權書之記載，可知該授權書
      僅授權被告丁○○代理被告甲○○之個人應有部分。縱認
      被告甲○○係授權被告丁○○處理系爭房地全部所有權，
      但被告甲○○未得其餘5 名被告同意即逕行複委任被告丁○○處理，依民法第537 條規定，被告甲○○複委任被告
      丁○○之效力不及於其餘被告等5 人。
    (2)況且，被告等7 人既共同授權予被告己○○及甲○○，依
      民法第168 條規定，應由被告己○○及甲○○共同為買賣
      行為等，基同一法理，若被告甲○○複委任被告丁○○為
      買賣行為，亦應由被告己○○及甲○○共同行使授權後，
      該複委任始得謂適法。故東昇公司與被告丁○○所簽立委
      託銷售契約書之效力不及於被告己○○、丙○○、庚○○
      、戊○○及乙○○等5 人。
    (3)又被告丁○○係以其個人名義與原告簽訂不動產買賣意願
      書，並非以被告等7 人之本人名義所為之法律行為，屬無
      權處分之行為，依民法第118 條第1 項之規定，須經被告
      己○○、丙○○、庚○○、戊○○及乙○○等5 人之承認
      始生效力，然上開被告等5 人就被告丁○○之無權處分行
      為拒絕承認，故被告丁○○之無權處分行為之效力不及於
      上開被告等5 人。
    (4)證人辛○○稱被告己○○多次參與買賣雙方之協商過程，
      片面指稱己○○有同意複委任丁○○，實為辛○○過度想
      像。蓋被告己○○一來已堅決向原告表示拒絕複委任被告
      丁○○，二來被告己○○本身自己也是共有人之一，其參
      與買賣協商過程本屬維護自己權益，實難想像會有同意居
      間契約之意思表示存在，其間亦無必然關係可言。被告己○○在協商過程中雖有親自到場，但被告己○○本身係系
      爭房地共有人之一，其以個人身份出席參加協商，且從頭
      到尾並未曾向他人表示有授權丁○○之行為，何來原告所
      主張之表見代理情形？且丁○○不曾表示有受己○○之授
      權，己○○亦未曾表示有授權丁○○，何來表見代理之有
      ？另由證人吳美華、丑○○於鈞院證述可證並無表見代理
      之情形；至於證人癸○○所述買賣標的物應該時全部等語
      ，應係其證人推測之詞，不足採信。故關於原告主張有表
      見代理之情形，應由原告負舉證之責。
  (二)本件系爭房地買賣契約並未成立。
    (1)東昇公司係以經營不動產銷售及仲介為其業務，就被告甲○○複委任被告丁○○之部分，其明知被告甲○○未經其
      他被告等5 人之同意，亦未得到被告己○○之授權，至多
      僅有被告丁○○及甲○○之應有部分可以出售，並不符合
      民法第81 9條及土地法第34條之1 之規定得以出售本案系
      爭房地之全部，其竟擅自仲介原告承買系爭房地之全部，
      依原告與被告丁○○簽訂之不動產買賣意願書所示，原告
      係以承購系爭房地之全部為意思表示，並非僅承買被告丁○○及甲○○之應有部分，而被告丁○○亦僅有被告甲○○之個人授權出售其與被告甲○○之應有部分，此部分雙
      方所為之買賣行為，其意思表示是否一致及不動產買賣意
      願書是否成立，實有疑義。
    (2)另依不動產買賣意願書第3 條第(1)項明載「自簽立本意願
      書至95年4 月15日止為斡旋有效期間，於此期間內若賣方
      接受買方之承買價款及本意願書之條款時，…受託人得全
      權代理買方將斡旋金視同定金交予賣方，此據即自動視為
      定金收據。…」，然東昇公司至今根本尚未將斡旋金或定
      金交給被告，則該意願書即尚不得自動被視為係定金收據
      。承上同條項亦再明載「…。若買方之承買價款及本意願
      書之條款於斡旋有效期間內不為賣方所接受，…，則本意
      願書自動失效」，足見在簽立不動產買賣意願書後，雙方
      仍須訴外人東昇公司之斡旋之下，在有效期間之內，繼續
      斡旋雙方往簽立正式買賣合約之目標前進，且依此約定，
      賣方亦仍有對於買方之承買價款或本意願書之條款表示不
      接受之權利，足見雙方在簽立正式之買賣合約之前，買賣
      雙方仍有就契約之必要或非必要之點繼續協商之空間，而
      契約既因議約失敗而意思表示不一致，則系爭買賣契約自
      無成立之餘地。
    (3)又上意願書中雖就標的物及總價有初步記載，並就買方付
      款方式及期限依一般習慣作法而為記載，然賣方仍保有對
      買方之承買價款及本意願書之條款於斡旋有效期間內表示
      不接受之權利，而使本意願書自動失效，且被告因積欠債
      務須行清償，始有賣房地之必要，故被告亦明白告知原告
      系爭房地遭圓泰公司查封中，此並載明於意願書內，而被
      告並明白表示積欠圓泰公司之債務共3,200 萬元，若要塗
      銷查封登記以移轉過戶予原告，勢須先清償此3,200 萬元
      之債務始可，否則無法過戶予原告，此事實本為原告所明
      知，而其後雙方為付款方式一再磋商約達半年之久，直到
      95年8 月18日雙方猶在訴外人吳義男代書事務所就付款之
      細節進行磋商而無共識，原告因慮其若先行支付3,200 萬
      元卻不能得到任何保障而遲不答應，而被告及其他共有人
      亦無力籌出原告同意支付價款後之差額，故雙方始終無法
      達成意思表示一致，致買賣契約終究無法簽立，此業據證
      人癸○○、丑○○、子○○於鈞院證述在卷。故買賣契約
      並未成立。
  (三)系爭房地買賣不能成立不可歸咎於被告。
    (1)上開意願書第3 條第(1)項明載「自簽立本意願書至95年4
      月15日止為斡旋有效期間，於此期間內若賣方接受買方之
      承買價款及本意願書之條款時，…受託人得全權代理買方
      將斡旋金視同定金交予賣方，此據即自動視為定金收據。
      …」，然受託人東昇公司至今根本尚未將斡旋金或定金交
      給被告，則該意願書即尚不得自動被視為係定金收據，且
      查，承上同條項亦再明載「…。若買方之承買價款及本意
      願書之條款於斡旋有效期間內不為賣方所接受，…，則本
      意願書自動失效」，足見在簽立不動產買賣意願書後，訴
      外人東昇公司應繼續斡旋雙方往簽立正式買賣合約之目標
      前進，且依此約定，賣方亦仍有對於買方之承買價款或本
      意願書之條款表示不接受之權利。足見雙方在簽立正式之
      買賣合約之前，買賣雙方仍有就契約之必要或非必要之點
      繼續協商之空間，而非謂契約因議約失敗而未成立，被告
      即應負可歸責之因素。
    (2)上開意願書中雖就標的物及總價有初步記載，並就買方付
      款方式及期限依一般習慣作法而為記載，然誠如前項所述
      ，賣方仍保有對買方之承買價款及本意願書之條款於斡旋
      有效期間內表示不接受之權利，而使本意願書自動失效，
      且被告因積欠債務須行清償，始有賣房地之必要，故被告
      亦明白告知原告系爭房地遭圓泰公司查封中，此並載明於
      不動產買賣意願書內，而被告並明白表示積欠圓泰公司之
      債務共3200萬元，若要塗銷查封登記以移轉過戶予原告，
      勢須先清償此3200萬元之債務始可，否則無法過戶予原告
      ，此事實本為原告所明知，而其後雙方為付款方式一再磋
      商約達半年之久，直到95年8 月18日雙方猶在吳義男代書
      事務所就付款之細節進行磋商而無共識，原告因慮其若先
      行支付3200萬元卻不能得到任何保障而遲不答應，而被告
      及其他共有人亦無力籌出原告同意支付價款後之差額，故
      雙方始終無法達成意思表示一致，致買賣契約終究無法簽
      立，此事實足認賣方對於不動產買賣意願書中關於付款方
      式之記載已有不接受之意思表示，故該意願書於斡旋有效
      期間之後即應失其效力應屬無疑，且被告既有選擇接受與
      否之權，則被告當即無可歸責之事項。
  (四)並聲明：原告之訴駁回；如受不利之判決，願供擔保請准宣
    告免假執行。
四、本院綜合兩造於審理中之書面及言詞陳述，認兩造就下列事
    實為不爭執：
  (一)被告丁○○、庚○○、丙○○、甲○○、己○○、戊○○、
    乙○○等7 人原為系爭房地之共有人，其等之應有部分分別
    為3/16、3/16、1/8 、1/8 、1/8 、1/8 、1/8 。
  (二)被告7 人曾共同出具授權書，授權被告甲○○、己○○負責
    出售系爭房地之事宜。
  (三)95年3 月8 日被告丁○○以甲○○代理人之名義，與東昇公
    司簽立委託銷售契約書，委託東昇公司出售系爭房地之全部
    。嗣被告甲○○於同年月13日簽署上開授權書，授權被告丁○○為代理人，辦理系爭房地買賣、產權移轉等事項。
  (四)原告於95年3 月13日向東昇公司表示願以總價8,880 萬元，
    給付方式：簽約（含定金）、用印、完稅各給付10% ，尾款
    （交屋）70% 等條件購買系爭房地，除與東昇公司簽立不動
    產買賣意願書，並提出面額分別為600 萬元及200 萬元之支
    票各1 紙，金額共800 萬元交予東昇公司作為斡旋金。上開
    2 紙支票迄今並未交付被告丁○○或其餘被告收受。
  (五)95年3 月13日20時許，被告丁○○以賣方身分於上開意願書
    上簽章。雙方並確認因系爭房地遭圓泰公司聲請法院查封中
    ，原告要求價金給付採銀行履約保證專戶方式，費用各半。
  (六)自原告、被告丁○○及東昇公司簽立上開意願書迄今，本件
    兩造當事人尚未另外簽訂系爭房地之書面買賣契約。其間，
    買賣雙方曾數度由原告、被告丁○○、己○○、戊○○、乙○○及證人辛○○、吳美華、子○○、丑○○、癸○○等人
    在東昇公司或吳義男代書事務所協商變更本件買賣價金付款
    方式。
  (七)被告7 人已將系爭房地之全部於95年9 月22日以買賣為原因
    出賣予訴外人何文山，並於95年10月31日完成所有權移轉登
    記。
  (八)上開事實，業據原告提出土地及建物登記謄本（見本卷第4
    至9 、18至21頁）、不動產買賣意願書（見本卷第10頁）、
    被告7 人之授權書（見本卷第74頁）、專任委託銷售契約書
    （見本卷第75至78頁）、被告甲○○之授權書（見本卷第78
    頁）各1 份及斡旋金支票2 紙（見本卷第156 頁）為證，並
    為兩造所不爭執，堪信為真實。
五、本院綜合兩造於審理中之書面及言詞陳述，認本件之爭點如
    下：(一)兩造間就系爭房地所簽訂之買賣契約（意願書）是否
    成立？(二)如系爭房地買賣契約業已成立者，該買賣契約未履
    行契約是否可歸責被告？(三)如系爭房地買賣契約並未成立者
    ，被告丁○○或其餘被告應否負無權代理人之損害賠償責任
    ？爰依上開爭點析述如下：
  (一)兩造間就系爭房地所簽訂之買賣契約（意願書）業於95年3
    月13日20時成立生效。
    (1)被告7 人前曾協商並授權被告甲○○、己○○處理系爭房
      地之出售事宜，此為兩造所不爭執，並有其等簽署之授權
      書影本1 份在卷可稽（本院卷第56頁）。而被告丁○○於
      95年3 月8 日以被告甲○○之代理人身分與訴外人東昇公
      司簽訂上開委託銷售契約書，委託東昇公司以「委託價額
      95 00 萬元、委託期間為95年3 月9 日至95年4 月30日及
      付款方式：簽約款5%、用印款5%、完稅款10 %、尾款（交
      屋）80 %」等條件，居間銷售系爭房地所有權全部，同日
      雙方變更「委託價額為8880萬元及委託期間為95年3 月10
      日至95年4 月30日」等情，亦有上開委託銷售契約書、委
      託事項變更契約書可稽（本院卷第75至77頁）。
    (2)又被告丁○○委託東昇公司銷售系爭房地之初曾提出上開
      授權書予證人，即東昇公司承辦人吳美華後，吳美華因而
      親自找被告甲○○，由被告甲○○於同年月13日當面簽署
      授權書予東昇公司，另其曾與被告己○○談論授權被告丁○○等情業據證人吳美華證述在卷，並有該授權書影本可
      稽（本院卷第78、212 頁），被告對此亦不否認。雖被告
      己○○等6 人以上開甲○○出具之授權書中「土地標示之
      權利範圍欄」上記載「依地政事務所土地登記簿所載土地
      應有部分」之事實，主張甲○○之授權僅係就其應有部分
      授權云云。惟解釋意思表示，應探求當事人之真意，不得
      拘泥於所用之辭句，民法第98條定有明文。本件被告丁○○以甲○○代理人名義委託東昇公司居間買賣者為系爭房
      地所有權全部，而被告等共同授權被告己○○、甲○○處
      理出售事宜者，亦係系爭房地所有權全部，且買方之原告
      所欲購買者亦係系爭房地所有權全部，在此情況下證人吳
      美華為確保被告丁○○係經合法授權複代理，其親自與被
      告己○○電話中確認及請被告甲○○出具之授權書，自然
      係就系爭房地所有權全部授權被告丁○○處理，而非僅就
      被告甲○○個人之應有部分授權。至於上開授權書之記載
      ，係東昇公司內部定型化文件印製之文字，應係證人吳美
      華請被告甲○○、丁○○簽署時，漏未予以修正，應不影
      響被告丁○○、甲○○簽署上開授權書之真意。被告己○○等6 人之主張，要不足採。
    (3)又證人吳美華另證稱：「一開始丁○○有拿他們七兄弟姊
      妹委託己○○、甲○○之授權書給我看，我有打電話給丁○○，當時己○○在旁邊，所以就由己○○跟我講話，並
      說他委託丁○○處理。．．（被告訴訟代理人問：你是否
      有親自去找過甲○○、己○○要過授權書？）我有去找甲○○，他當面簽授權書給我，己○○沒有因為他說他都在
      國內，後來約定3 月18日買賣雙方簽約，他也有出面。」
      等語（本院卷第212頁），另證人辛○○亦為相同之證述
      （本院卷第121頁）。是被告己○○就系爭房地授權被告
      丁○○委託東昇公司居間出售一節，亦經其以口頭向東昇
      公司經辦人吳美華表示，可以認定。雖被告己○○表示，
      其自始即認為被告丁○○委託出售的價格太低及約定之佣
      金太高而反對，故其無授權之表示云云。惟被告己○○於
      被告丁○○於95年3 月13日簽署上開意願書後，買賣雙方
      及東昇公司人員、承辦代書等人依意願書所載5 日內之同
      年月18日在東昇公司就簽署書面買賣契約會面，或於其後
      於同年8 月28日雙方最後1 次會商，被告己○○均有出席
      ，而依證人辛○○、子○○所述被告己○○出席之情形顯
      示，被告己○○（或其餘出席之被告戊○○、乙○○）被
      告丁○○「代表」全體共有人出售系爭房地全部之事宜均
      未表示異議，依證人子○○所述，被告己○○充其量僅95
      年8 月28日對於付款條件表示反對之意思（本院卷第118
      、119 、251 、254 頁）。而依被告己○○等6 人所述「
      被告己○○係因為從事土地仲介方面工作，故受被告等委
      託」，其果真對被告丁○○與東昇公司所議定之條件不同
      意而反對，而對證人辛○○、吳美華等表示拒絕授權被告
      丁○○者，其於95年3 月18日或其後之會商自勿庸出席參
      與，即便出席，亦應會將其立場（買賣價金太低、佣金太
      高，其不同意授權）表明清楚，而非就被告丁○○委託銷
      售之基礎上，就變更付款條件一事參與協商或表示意見。
      是被告等辯稱：己○○並未授權被告丁○○委託東昇公司
      銷售系爭房地云云，亦係事後卸責之詞，不足採信。至於
      民法第531 條固規定「為委任事務之處理，須為法律行為
      ，而該法律行為，依法應以文字為之者，其處理權之授與
      ，亦應以文字為之。其授與代理權者，代理權之授與亦同
      。」惟不論動產或不動產買賣契約均為債權契約，原不須
      以文字為之，則委任處理該事務之委任契約，自亦毋庸以
      文字為之（最高法院91年度台上字第1563號判決意旨參照
      ），是其代理權之授與，亦毋庸以文字為之。從而，被告
      己○○以口頭向東昇公司之辛○○、吳美華表示授權被告
      丁○○處理系爭房地委託銷售之事，並無違反民法第531
      條規定之處。被告主張己○○未以書面委託，違反上開條
      文規定之方式，不生效力，亦非可採。
    (4)再者，系爭房地及被告等其餘財產原係均遭訴外人圓泰公
      司聲請法院查封，而被告丁○○於委託東昇公司銷售前，
      即委託證人子○○出面與圓泰公司處理該等事務，被告丁○○與東昇公司簽約後，亦係由證人子○○繼續與圓泰公
      司接洽啟封事宜等情，業據證人子○○證述在卷（本院卷
      第250 至254 頁），並為被告所不爭執。又被告丁○○於
      簽訂上開委託銷售契約書、意願書之後，曾透過證人癸○○，欲向癸○○之劉姓友人（代書）借款3000萬至3200萬
      元，以清償圓泰公司之假扣押債務，其後因劉代書不方便
      而未成等情，亦據證人癸○○證述在卷（本院卷第193 、
      198 頁）。是被告丁○○如確未經被告己○○、甲○○授
      權（複代理），甚至由其餘全體被告之直接授權處理系爭
      房地出售事宜，其何以自行出面委託證人子○○與債權人
      圓泰公司接洽屬於全體被告債務及屬於全體被告所有之系
      爭房地啟封事宜，其又何以透過癸○○向人調現處理系爭
      房地啟封事宜。綜上所述，原告主張被告丁○○係受被告
      己○○、甲○○之授權處理系爭房地委託銷售事宜，應屬
      真實可採。
    (5)按受任人應自己處理委任事務，但經委任人之同意或另有
      習慣或有不得已之事由者，得使第三人代為處理，民法第
      537 條亦有明文。本件被告7 人原係委任被告己○○、甲○○2 人處理系爭房地出售事宜，惟其後由被告己○○、
      甲○○委任被告丁○○處理上開事宜，已如上述。而本件
      被告7 人中，除上開丁○○、己○○、甲○○外，其餘4
      人中被告戊○○、乙○○於95年3 月18日原告與被告丁○○在東昇公司約定簽訂正式買賣契約時，亦有出席，其等
      均無反對被告丁○○代理委託銷售之意思表示等情，亦據
      證人辛○○證述在卷（本院卷第118 頁）。另證人癸○○
      亦證稱：其參與之2 次協商中，被告丁○○均到場，其中
      有1 次庚○○有去，另1 次（丁○○）之姐姐有參與，2
      次均係丁○○由在談，都是談付款的方式等語（本院卷第
      194 、195 頁）。是被告7 人中，於原告、被告丁○○就
      系爭房地買賣事項協商（主要係契約成立後就原約定之付
      款條件變更）過程中，除被告丙○○未曾出現外，其餘之
      人均曾出面，且均係由被告丁○○負責與原告方面談判，
      另參酌上開丁○○委託證人子○○與圓泰公司處理啟封事
      宜、透過證人癸○○調現及被告等為兄弟姊妹至親關係等
      事實，在在足以認定被告庚○○、丙○○、戊○○、乙○○應有同意被告己○○、甲○○使同為共有人之被告丁○○處理系爭房地出售事宜。從而，被告主張被告己○○、
      甲○○委任丁○○一事，違反上開民法第537 條不得複委
      任之規定，亦非可採。
    (6)被告丁○○既經被告己○○、甲○○合法複委任處理系爭
      房地出售事宜，既如上述。則其以全體被告之代理人名義
      與東昇公司簽訂上開委託銷售契約書及95年3 月13日晚上
      8 時許於上開意願書之賣方欄上簽名同意以該意願書所載
      條件出售系爭房地全部，均屬有權代理，兩造間就系爭房
      地所簽訂之買賣契約，即上開意願書業已成立。雖被告主
      張，上開意願書僅就標的物、價金及付款條件為初步約定
      ，雙方仍須進一步為如何履行等細節磋商，且被告丁○○
      迄今未收受定金800 萬元，故兩造就系爭房地之買賣契約
      尚未成立云云。惟查：
      按稱買賣者，謂當事人約定一方移轉財產權於他方，他
        方支付價金之契約，當事人就標的物及其價金互相同意
        時，買賣契約即為成立，民法第345 條定有明文。又同
        法第153 條亦規定，當事人互相表示意思一致者，無論
        其為明示或默示，契約即為成立，當事人對於必要之點
        ，意思一致，而對於非必要之點，未經表示意思者，推
        定其契約為成立，關於該非必要之點，當事人意思不一
        致時，法院應依其事件之性質定之。
本件兩造係就系爭房地成立買賣契約，依上開民法第34
        5 條規定，其契約之必要之點為「買賣標的物」及「買
        賣價金」2 者而已，故雙方如就此之意思表示一致者，
        其契約即為成立。而上開意願書中兩造非但就買賣標的
        物為「系爭房地所有權全部」及其價金為「8880萬元」
        業已意思表示一致，且就付款方式（即簽約【含定金】
        、用印、完稅各給付10% ，尾款【交屋】70% 、採用銀
        行履約保證專戶方式，費用由買賣各自負擔一半）亦有
        明確約定（見意願書買賣標的物標示、第一條房地承買
        貸款及買方付款方式、第九條方特約條款第項）。
      再者，依被告丁○○所簽署之委託銷售契約書第六條約
        定：(1)同意乙方（東昇公司）為買賣雙方之代理人、(2)
        買方出價達到委託價額時，乙方無須再行通知甲方（即
        被告）即得全權代理收受定金及安排買賣雙方簽約事宜
        。甲方並同意買賣契約於乙方收受定金時成立生效」。
        另原告、東昇公司及被告丁○○所簽署之上開意願書亦
        有相同條款之記載（第三條第(一)項、第七條）。而關於
        買賣定金部分，依上開意願書所示，係由原告交付之80
        0 萬斡旋金於賣方之被告同意接受該意願書條款，買賣
        契約成立生效後，東昇公司得代理買方之原告將斡旋金
        視同定金交予賣方之被告（見同上第三條第(一)項）。本
        件原告於簽署上開意願書之同時將800 萬元之銀行支票
        交付東昇公司為斡旋金一節，已如上述。依上開委託銷
        售契約書之約定，於雙方代理人之東昇公司收受後，兩
        造間之買賣契約應即成立生效，至於東昇公司有無將之
        交付被及應否交付，乃被告與東昇公司間之事，與買賣
        契約成立與否無關。況且，依上開委託銷售契約書第三
        條第(4)項、意願書第九條第項之約定，本件買賣價金
        給付係採取銀行履約保證方式進行，亦即買方交付之各
        期價金於交屋前應存於辦理履約保證銀行之專戶內（即
        交屋後再由銀行撥放予賣方之被告）。是證人辛○○、
        吳美華證稱：上開保證金支票暫時由東昇公司保管，而
        不交付被告丁○○一節，係依照三方採用銀行履約保證
        方式之約定而為，應可採信。而證人吳美華於被告丁○○簽署意願書之同時，已將原告給付上開800 萬元定金
        支票提示予被告丁○○，並告知支票由其公司先代為保
        管等情，亦據證人吳美華證述在卷（本院卷第211 、21
        2 頁）。而被告丁○○其後亦於上開意願書右下角賣方
        欄簽名蓋章，表明「同意依本意願書上之條件出售，並
        確認已收訖買方支付之定金無誤」。是被告丁○○雖未
        實際占有上開定金支票，然依上開所述，原告在法律上
        業已將上開定金交付被告（丁○○）無誤。從而，被告
        等以其等（或被告丁○○）並未實際取得定金支票占有
        之事實，主張原告迄未交付定金，契約尚未成立或其等
        無加倍返還「已收全部之定金」之義務云云，要非可採
        。
      綜上所述，兩造就系爭房地買賣契約之必要之點，即「
        買賣標的物」及「買賣價金」2 者於95年3 月13日既已
        意思表示一致，其契約業已成立生效；況且，原告亦依
        約交付定金800 萬元予被告，由其代理人東昇公司收受
        ，依意願書、委託銷售契約書約定內容觀之，更足以證
        明兩造間之買賣契約成立生效。至於有關履行契約之其
        他細節部分，雖尚待雙方於5 日內（即兩造於同年月18
        日）在東昇公司磋商，惟此不影響及業已成立生效之上
        開買賣契約（蓋就此細節方面，如無法達成共識者，尚
        有民法相關規定或法理可以引用）。原告主張兩造就系
        爭房地之買賣契約業於95年3 月13日20時被告丁○○代
        理其餘被告簽署上開意願書時成立，應可採信。
  (二)系爭房地買賣契約係因可歸責於被告之事由致未能履行。
    (1)依據上開意願書、委託銷售契約書所載，兩造就原告價金
      給付方式係採銀行履約保證專戶方式為之，已如上述。雖
      兩造於簽約時，均了解系爭房地遭圓泰公司聲請法院假扣
      押查封中，亦為兩造所不爭執，並有上開意願書上之記載
      可佐。是被告方面欲履行此買賣契約者，勢必須先將此假
      扣押查封一事處理掉，亦即其須先與圓泰公司協商如何啟
      封事宜，故被告丁○○於簽訂意願書、委託銷售契約書前
      業已委託證人子○○出面與圓泰公司協商等情，已據證人
      子○○證述在卷，並為兩造所不爭執。然被告丁○○於簽
      訂上開意願書、委託銷售契約書前後亦透過證人癸○○向
      其友人劉姓代書調現3000至3200萬元，處理其等積欠圓泰
      公司之債務，以便系爭房地得以啟封等情，亦據證人癸○○證述如前。是被告丁○○於簽署上開意願書、委託銷售
      契約書時，確係同意以上開銀行履約保證專戶方式為付款
      條件，亦即兩造就價金給付方式業已達成共識。至於其後
      發生被告方面因上開劉姓代書無法借錢，要求原告變更付
      款條件，兩造數度協商之事實，惟此並不足以改變兩造於
      95年3 月13日就付款條件約定達成協議之事實。被告辯稱
      ：兩造就價金付款條件迄未達成共識或一致云云，要非事
      實，其等主張不足採。
    (2)至於，上開意願書第三條第(一)項固有「自簽立本意願書至
      95 年4月15日止為斡旋有限期間，於此期間內若賣方（即
      被告）接受買方（即原告）之承買價款及本意願書之條款
      時，…，受託人（即東昇公司）得全權代理買方將斡旋金
      視同定金交付賣方，此據即自動視為定金收據。…。若買
      方之承買價款及本意願書之條款於斡旋有效期間內不為賣
      方所接受，…，則本意願書自動失效，…」之記載。惟此
      係用以拘束買方（即原告）之規定，亦即；原告在此期間
      內除非在賣方（即被告）同意前以書面撤回其意願書之條
      件外，否則買賣契約是否成立將繫於賣方（即被告）方面
      之是否同意接受意願書上所有條件。而被告丁○○於同日
      晚上20時業已簽名同意上開意願書之條件。則兩造之契約
      業已成立生效，上開斡旋有效期間亦因被告同意接受意願
      書條件而終止。故被告辯稱：其等簽署上開意願書後，在
      斡旋期間內仍保有對原告之承買價款或意願書之條款表示
      不接受之權利云云，要係混淆上開規定之說詞，仍不足採
      。
    (3)本件既係因被告調現不成，致無法依兩造原訂付款條件繼
      續履行契約，雖原告曾應被告方面之要求變更付款條件，
      雙方並數度協商至同年8 月28日無法成功，此亦為兩造所
      不爭執。則系爭房地買賣契約中就付款條件之約定（即銀
      行履約保證專戶）並未變更，兩造自應依照原約定履行。
      惟被告非但未依約履行，且將系爭房地之全部於95年9 月
      22日以買賣為原因出賣予訴外人何文山，並於95年10月31
      日完成所有權移轉登記，亦如前述。是本件兩造買賣契約
      無法履行係可歸責於被告之事由，應可認定。被告辯稱：
      契約無法履行係因兩造無法就付款條件達成協議，係非可
      歸責於兩造之事由云云，亦無足採。
  (三)查斡旋金轉為定金後因可歸責於買方之事由致無法簽訂買賣
    時，定金由賣方沒收。若係因可歸責於賣方之事由致無法簽
    訂買賣契約時，賣方應加倍返還已收全部之定金，上開意願
    書第四條亦有明文約定。本件系爭房地買賣契約無法履行（
    即兩造未能簽訂書面契約）既係因可歸責於被告之事由所致
    ，原告依據上開約定，自得請求被告按已收之定金數額800
    萬元加倍返還（惟原告已交付之定金支票部分，因自始均在
    東昇公司保管中，故其未一併向被告請求）。又系爭房地係
    被告丁○○、庚○○、丙○○、甲○○、己○○、戊○○、
    乙○○分別共有之財產，其等應有部分分別為3/16、3/16、
    1/ 8、1/8 、1/8 、1/8 、1/8 ，亦如上述。故其等就系爭
    房地買賣契約之權利義務亦應為按其應有部分比例享有、承
    擔。從而，原告依被告等之應有部分比例請求被告丁○○、
    庚○○各給付150 萬、其餘被告各給付100 萬元，為有理由
    ，應予准許。
  (四)按給付無確定期限者，債務人於債權人得請求給付時，經其
    催告而未為給付，自受催告時起，負遲延責任，其經債權人
    起訴而送達訴狀，或依督促程序送達支付命令，或為其他相
    類之行為者，與催告有同一之效力。遲延之債務，以支付金
    錢為標的者，債權人得請求依法定利率計算之遲延利息；又
    應付利息之債務，其利率未經約定，亦無法律可據者，週年
    利率為5 ％，民法第229 條第2 項、第233 條第1 項前段、
    第203 條分別定有明文。查本件原告起訴狀繕本係分別於96
    年3 月3 日送達被告丁○○、丙○○、戊○○、同年月16日
    送達於被告己○○、庚○○、甲○○及同年4 月12日送達於
    被告乙○○，此有送達證書7 紙在卷可稽（本院卷第33至38
    、101 頁）。依上開說明，被告應自起訴狀繕本之翌日起負
    遲延責任，故原告併請求被告被告丁○○、丙○○、戊○○
    自96年3 月4 日起、被告己○○、庚○○、甲○○均自同年
    月17日起及被告乙○○自同年4 月13日起，均至清償日止，
    按週年利率5 ％計算之利息，於法有據，亦應准許。
六、原告及被告分別陳明願供擔保，請求宣告或免為假執行，均
    無不合，茲分別酌定相當之擔保金額，予以准許。
七、結論：本件原告之訴為有理由，依民事訴訟法第78條、第39
    0 條第2 項、第392 條，判決如主文。
中    華    民    國    97    年    4     月    18    日
                  民事第二庭法  官  潘進順
以上正本係照原本作成。
如對本判決上訴，須於判決送達後20日內向本院提出上訴狀。
中    華    民    國    96    年    4     月    21    日
                            書記官  黃進傑


司法院資訊處製作；財團法人民間司法改革基金會備份。
